【裁判字號】    96,訴,767
【裁判日期】    970110
【裁判案由】    偽造有價證券等
【裁判全文】
臺灣板橋地方法院刑事判決               96年度訴字第767號
公  訴  人  臺灣板橋地方法院檢察署檢察官
被      告  丙○○
選任辯護人  王耀安  律師
?????  郭登富  律師
被      告  甲○○
選任辯護人  楊金順  律師
?????  游朝義  律師
上列被告因偽造有價證券案件，經檢察官提起公訴（95年度偵字
第21270 號），本院判決如下：
    主  文
丙○○被訴關於向臺東區中小企業銀行陸拾萬元貸款而詐欺取財
、偽造有價證券、行使偽造私文書部分無罪，其餘被訴部分公訴
不受理。
甲○○部分公訴不受理。
    理  由
一、公訴意旨略以：被告丙○○係乙○○之子，被告甲○○則為
    乙○○之妹。乙○○明知友人丁○○名下有房地，但患有精
    神疾病且係印尼國籍人，又為不識中文之無知文盲，竟於民
    國92年10月15日，在臺北縣中和市○○路○ 段101 號之2 丁○○住處，佯向丁○○稱欲為其代辦殘障手冊，需檢附財力
    證明，使丁○○陷於錯誤，將其名下所有之建物、土地等所
    有權狀、身分證及郵局存摺影本等物交付乙○○。乙○○得
    手後，(一)丙○○竟與乙○○共同基於意圖為自己不法所有、
    偽造文書及偽造有價證券之犯意聯絡，分別為下列行為：1.
    於92年10月30日，乙○○佯以帶丁○○前往醫院健康檢查為
    由，持丁○○之身分證及各項財力證明，夥同丙○○，同抵
    臺北市○○○路○ 段289 號2 樓「台新國際商業銀行」（下
    稱台新銀行）之房屋貸款部辦理貸款，向不知情之台新銀行
    職員駱鴻儀佯稱係丁○○本人欲辦理貸款，丙○○為其保證
    人，乙○○則因丁○○不識字協助幫忙申辦，使台新銀行誤
    以為丁○○係出於真意貸款，陷於錯誤，核撥新台幣（下同
    ）130 萬元至丁○○所有之台新銀行帳戶（帳號：00000000
    000 號）內，並同意由乙○○領取該筆款項；而不識字之丁○○亦同時陷於錯誤，於申請貸款文件上按捺指印，因此負
    有同額貸款債務；2.於92年11月13日，在臺東區中小企業銀
    行（下稱臺東企銀），向不知情之承辦職員佯稱欲辦理貸款
    ，並誆稱乙○○即為丁○○本人而願意擔任本件貸款之連帶
    保證人云云，並推由乙○○冒稱為丁○○本人，而在貸款申
    請書暨資料表上「連帶保證人」欄及本票、授權書上「發票
    人」欄，接續偽造「丁○○」之簽名，並於其上蓋用於不詳
    時地，利用不知情之刻印店成年店員所偽刻之「丁○○」印
    章，而偽造丁○○名義之各該私文書、有價證券，旋即將上
    開偽造丁○○名義之私文書及本票等，持交該銀行人員行使
    之，使臺東企銀陷於錯誤，於92年11月21日撥款60萬元予丙○○；3.丙○○復於92年11月27日，在臺北市○○路○ 段2
    之2 號中央聯合辦公大樓地下一樓餐廳內，以同上述2.之手
    法，向花蓮區中小企業銀行（下稱花蓮企銀）職員黃美玲佯
    稱欲辦理貸款，由乙○○冒稱為「彭香菊」本人，而在個人
    小額貸款申請書暨資料表及借款契約上「連帶保證人」欄，
    接續偽造「丁○○」之簽名，並於其上蓋用於不詳時地，利
    用不知情之刻印店成年店員所偽刻之「丁○○」印章，而資
    偽造丁○○名義之各該私文書，並將上開偽造丁○○名義之
    私文書等，持交黃美玲行使之，使花蓮企銀陷於錯誤，撥款
    30萬元予丙○○。(二)甲○○與乙○○基於意圖為自己不法所
    有之犯意聯絡，甲○○明知乙○○並非丁○○，仍與乙○○
    於92年12月4 日，持丁○○之身分證及財力證明等文件，同
    抵臺灣新光商業銀行（下稱新光銀行，原名：誠泰銀行），
    由乙○○向承辦職員自稱為丁○○本人並欲辦理貸款，由甲○○擔任保證人，乙○○並在季繳專案貸款申請書上「申請
    人」欄，偽造「丁○○」之簽名，而資偽丁○○名義之該私
    文書，並將上開偽造丁○○名義之貸款申請書，持交新光銀
    行人員行使之，使新光銀行陷於錯誤，撥款48萬元。因認被
    告丙○○係涉犯刑法第339 條第1 項之詐欺取財罪嫌、同法
    第201 條第1 項之偽造有價證券罪嫌、同法第216 條、第21
    0 條之行使偽造私文書罪嫌；被告甲○○則係犯刑法第339
    條第1 項之詐欺取財罪嫌、同法第216 條、第210 條之行使
    偽造私文書罪嫌。
二、按不起訴處分已確定者，非有發現新事實或新證據，或有刑
    事訴訟法第420 條第1 項第1 款、第2 款、第4 款或第5 款
    所定得為再審原因之情形者，不得對於同一案件再行起訴，
    同法第260 條定有明文。而刑事訴訟法第260 條所稱之「同
    一案件」，係指被告相同且「犯罪事實」亦屬相同者而言，
    並不包括法律上之同一案件，蓋案件在偵查中，並無類似審
    判不可分之法則，故牽連犯、連續犯、想像競合犯、結合犯
    或其他裁判上一罪或實質一罪之一部犯罪事實已經不起訴處
    分確定者，仍可就未經不起訴處分之其他部分提起公訴，不
    生全部與一部之關係，亦不受原不起訴處分效力之拘束。而
    所稱「發現新事實新證據」，係指於不起訴處分前，未經發
    現，至其後始行發現者而言。若不起訴處分前，已經提出之
    證據，經檢察官調查斟酌者，即非前述條款所謂發現之新證
    據，不得據為再行起訴之理由。最高法院著有95年度台上字
    第3492號判決、96年度台上字第7134號判決等見解，可資參
    照。
三、就被告丙○○部分，經查：
  (一)就公訴意旨所敘被告丙○○之犯罪事實，其中有關「被告丙○○與乙○○共同基於意圖為自己不法所有及行使偽造私文
    書之概括犯意聯絡，先於92年10月15日，在丁○○位於臺北
    縣中和市○○路○ 段101 之2 號住處，由乙○○向丁○○佯
    稱為其辦理殘障手冊為由，使丁○○陷於錯誤，將其所有之
    房屋、土地所有權狀、身分證及郵局存摺影本等物交付乙○○，乙○○得手後，復於同年月31日，向丁○○佯稱要帶其
    至醫院健康檢查為由，持前開身分證及各項財力證明並偕同
    丙○○，一同至台新銀行位於臺北市○○○路○ 段289 號2
    樓之房屋貸款部辦理貸款，乙○○向台新銀行職員駱鴻儀施
    行詐術，佯稱係丁○○本人欲辦理貸款，丙○○為其保證人
    ，渠則因丁○○不識字協助幫忙申辦，使台新銀行誤以為丁○○係出於真意貸款，且乙○○有代為受領之權限，陷於錯
    誤，撥款130 萬元至丁○○所有之台新銀行帳號為00000000
    00000 號之帳戶內，並同意由乙○○領取該筆款項；而不識
    字之丁○○亦陷於錯誤，於申請貸款文件上按捺指紋，因此
    負有貸款債務。乙○○另持前開詐得丁○○之身分證件及財
    力證明文件等，復基於前開行使偽造私文書、詐欺及偽造有
    價證券之概括犯意，於92年11月27日，偕同有犯意聯絡之丙○○至花蓮區中小企業銀行，於借款契約上偽造丁○○簽章
    以示連帶保證丙○○貸款30萬，並由丙○○及乙○○冒用丁○○之名義以發票人名義，共同簽發到期日93年11月27日之
    本票一紙，交付該銀行承辦人員以供貸款之擔保，致承辦人
    員陷於錯誤，交付丙○○貸款30萬」等情（即起訴書犯罪事
    實欄編號(一)、1.3.部分），業經臺灣板橋地方法院檢察署檢
    察官於94年1 月6 日以93年度發查偵字第38號為不起訴處分
    ，並由臺灣高等法院檢察署以94年度上聲議字第575 號駁回
    再議確定，此有上開處分書2 件，及臺灣高等法院被告前案
    紀錄表1 件在卷可查。是就上開相同之犯罪事實，既已由檢
    察官為不起訴處分確定，且依本件起訴書所載證據，亦與前
    開不起訴處分書所斟酌之證據完全一致，並未發現其他新證
    據，從而，依照前述刑事訴訟法第260 條之規定，自不得就
    此部分再行起訴。爰依刑事訴訟法第303 條第4 款之規定，
    就被告丙○○所涉此部分犯罪事實，諭知公訴不受理之判決
    。
  (二)至就被告丙○○所涉公訴意旨所敘：「於92年11月13日，在
    臺東企銀，向不知情之承辦職員佯稱欲辦理貸款，並誆稱乙○○即為丁○○本人而願意擔任本件貸款之連帶保證人，並
    推由乙○○冒稱為丁○○本人，而在貸款申請書暨資料表之
    連帶保證人欄，與本票、授權書之發票人欄，接續偽造『丁○○』之簽名，並蓋用偽刻之『丁○○』印章，而偽造上開
    私文書暨有價證券，並將上開偽造丁○○名義之私文書及本
    票等，持交該銀行人員行使之，使臺東企銀陷於錯誤，於92
    年11月21日撥款60萬元予丙○○」部分：按犯罪事實應依證
    據認定之，無證據不得認定犯罪事實；又不能證明被告犯罪
    者，應諭知無罪之判決，刑事訴訟法第154 條第2 項、第30
    1 條第1 項分別定有明文。經查：
  被告丙○○係於92年11月21日前往台東企銀臺北分行擔任貸
    款之連帶保證人，並在簡便貸款申請書暨資料表、本票、授
    信約定書等文件上填載其姓名及出生年月日、身分證統一編
    號、住所、職業等年籍資料，此有上開文件共3 件在卷可查
    （見95年偵字第21270 號卷第38至40頁）。而該筆60萬元之
    貸款係由被告丙○○所獨資經營之「香坊外包餐飲店」擔任
    借款人，款項60萬元係撥入被告丙○○在台東企銀所開設之
    帳戶，此亦有轉帳收入傳票、存摺帳卡明細各1 件在卷可查
    （見上開偵查卷第42、48頁）。由上開文件上所載「丁○○
    」簽名之筆跡，與被告丙○○所留存之筆跡明顯不同，已可
    見該「丁○○」之簽名並非被告丙○○所為。參以上開授信
    約定書所載「丁○○」與被告丙○○辦理對保之日期並不相
    同，是可見被告丙○○辯稱其前往銀行簽名時並未見到丁○○或其母親乙節屬實，則被告丙○○是否得悉同案被告乙○○冒用被告丁○○之名義擔任連帶保證人，已屬有疑。
  其次，被告丙○○於偵查中即供稱，「我當初單純想說我母
    親（即乙○○）不會害我，我母親要我幫忙就幫忙，香坊外
    包餐飲店的營利事業登記證我是名義負責人，我母親是實際
    負責人，我去台東企銀對保時並沒有看到丁○○」等語。而
    乙○○於偵查中亦供稱，「當初是我騙我兒子（即丙○○）
    去簽擔保借款，他不知道我用丁○○的名義」等語（見93
    年發查偵字第38號卷第20頁）。由乙○○所述，亦可證明被
    告丙○○所辯並非全然不可信。再者，上開貸款申請係由獨
    資商號「香坊外包餐飲店」擔任借款人，而被告丙○○本身
    亦係連帶保證人，倘其與乙○○有詐騙及行使偽造私文書之
    犯意聯絡，當可由其他人擔任連帶保證人，無須以自己之名
    義借款而冒招受追訴之風險。更可見被告辯稱其不知其母乙○○冒用丁○○之名義擔任連帶保證人乙節為可採。此外，
    復未據檢察官提出其他積極證據證明被告丙○○夥同乙○○
    而為上開公訴意旨所敘犯行，自應就此部分為無罪之諭知。
四、至公訴意旨所述有關被告甲○○部分之犯罪事實，經查：
  (一)就被告甲○○「於92年12月31日，偕有犯意聯絡之乙○○前
    往誠泰銀行（即新光銀行），由乙○○冒用丁○○之名義，
    在貸款申請書上偽造『丁○○』之簽名，並由被告甲○○擔
    任保證人辦理貸款，致該銀行承辦人員陷於錯誤，交付貸款
    24萬元予乙○○，足生損害於丁○○本人及誠泰銀行」等節
    ，業經臺灣板橋地方法院檢察署檢察官於94年1 月6 日以93
    年度發查偵字第38號為不起訴處分，並由臺灣高等法院檢察
    署以94年度上聲議字第575 號駁回再議確定，此觀之卷附上
    述處分書即明。
  (二)次查，證人即新光銀行承辦人員黃敘欽於偵查中具結證稱：
    「丁○○被冒名申請貸款60萬元，本行核准2 筆24萬元，共
    計48萬元，申請表上只勾24萬元，實際上是2 筆各24萬元，
    經陸續清償到本金剩下40萬元，同業通知本件貸款是詐騙的
    ，…我們追查到真正花用貸款的人是乙○○，就要求乙○○
    還錢，但乙○○無法償還，就找到丙○○協助還錢，丙○○
    遂申請個人信用貸款40萬元」等語（見95年偵字第21270 號
    卷第108 頁）。此外，並有上開證人所提出之小額信用貸款
    清償證明2 紙在卷可佐（見上開偵查卷第116 、117 頁），
    足見丁○○在新光銀行遭乙○○冒名申請之貸款確係2 筆各
    24萬元無誤。是以，卷附季繳專案貸款申請書所載本件貸款
    申請日期固為92年12月4 日（見上開偵查卷第62頁），然實
    際貸款核發日期應為92年12月31日，此觀之上述清償證明暨
    本票所載發票日期所載即明（見臺灣臺北地方法院93年票字
    第11629 號卷），足見乙○○係於92年12月4 日冒用丁○○
    之名義提出上開貸款申請，誠泰銀行因此陷於錯誤而於同年
    月31日同意撥放2 筆各24萬元之貸款共計48萬元。是以上開
    不起訴處分書所指被告甲○○就丁○○於92年12月31日向誠
    泰銀行之貸款擔任連帶保證人乙事，與本件起訴書所載丁○○於92年12月4 日向誠泰銀行所為之貸款，乃屬同一犯罪事
    實。而前開不起訴處分書雖記載貸款金額為24萬元，然依前
    開證人黃敘欽所述，此部分由被告甲○○擔任連帶保證人之
    貸款金額應為2 筆各24萬元，顯見前開不起訴處分書所載貸
    款金額24萬元要屬誤繕，尚無礙於與本件起訴犯罪事實為同
    一之認定。
  (三)況且，即便認上開不起訴處分書所載之24萬元貸款以外部分
    ，尚未經不起訴處分確定，然該超出原不起訴處分書所載之
    貸款24萬元部分，亦係乙○○偕被告甲○○於同日前往誠泰
    銀行南京分行所辦理。而乙○○於偵查中供稱：「我時我騙
    甲○○去簽下本票擔保借款，他不知道我是用丁○○的名義
    。本票上丁○○的簽名是我簽的，丁○○也沒有同意。我當
    時是騙丁○○辦理殘障身分時所拿的身分證等資料去辦的，
    所以銀行也沒注意。我簽本票時，甲○○已經在本票上簽名
    ，我是最後簽的」等語（見上開偵查卷第20頁），足見被告
    甲○○於本院審理中辯稱其不知乙○○冒用丁○○之名義貸
    款乙節，並非子虛。再者，被告甲○○於本票上所填載之個
    人資料均為真實，益見被告甲○○主觀上係出於為同案被告
    乙○○擔任連帶保證人之意思而填載該季繳專案貸款申請書
    ，並無與乙○○有詐欺丁○○、行使偽造私文書致生損害於
    丁○○之犯意聯絡甚明。綜上，就不起訴處分書所載範圍以
    外之24萬元貸款，係與不起訴處分所載之24萬元貸款部分同
    時申貸，僅分二次核撥，既其中24萬元部分業經不起訴處分
    確定，就其他24萬元部分，亦查無其他積極證據足資認定被
    告甲○○有公訴意旨所指犯行，自無由遽為不利於被告甲○○之認定。
  (四)基此，就本件被告甲○○部分，既經檢察官為不起訴處分確
    定，又未據檢察官提出其他新事實新證據，揆諸上開說明，
    自應為公訴不受理之判決。
據上論斷，應依刑事訴訟法第301 條第1 項前段、第303 條第4
款，判決如主文。
本案經檢察官馬凱蕙到庭執行職務。
中    華    民    國    97    年    1     月    10    日
                  刑事第十四庭  審判長法  官  林海祥
                                      法  官  許炎灶
                                      法  官  汪怡君
上列正本證明與原本無異。
如不服本判決，應於送達後十日內敘明上訴理由，向本院提出上
訴狀。
                                      書記官  李郁禎
中    華    民    國    97    年    1     月    15    日


司法院資訊處製作；財團法人民間司法改革基金會備份。
